臺灣高等法院臺中分院刑事判決　　　　96年度上訴字第1418號
　　上　訴　人
　　即　被　告　丙○○
　　　　　　　　　　　　（另案在臺灣臺中看守所羈押中）
　　選任辯護人　王德凱　律師
上列上訴人因加重強盜案件，不服臺灣臺中地方法院96年度訴字
第665號中華民國96年4月16日第一審判決（起訴案號：臺灣臺中
地方法院檢察署 96年度偵字第416號），提起上訴，本院判決如
下：
    主  文
原判決撤銷。
丙○○共同意圖為自己不法之所有，攜帶兇器，以強暴至使不能
抗拒，而取他人之物，處有期徒刑柒年陸月。
扣案之小型木質球棒壹支，沒收。
    事  實
一、丙○○因家境困苦，且賦閒在家，父母又均無工作，乃於民
    國九十五年九月間，向其父母佯稱業已找到工作，於每月十
    日可領到工錢云云，惟因無法實際交錢給父母，竟思強盜他
    人之財物換取金錢，適丙○○於九十五年十月九日凌晨零時
    許（起訴書誤為九十五年十月八日晚上十二時許）騎乘其父
    藍國安所有之車牌號碼為ＬＡＷ—９９２之重型機車行經臺
    中縣豐原市○○路二十六巷十六號（丙○○住處）附近之「
    統一便利超商」，巧遇七十七年次，其所稱綽號「穿衣服的
    」（台語發音）已成年之吳清三（以下以吳清三代稱），乃
    向吳清三提議要強盜他人之財物，並獲得吳清三之首肯，渠
    二人乃共同基於意圖為自己不法之所有之犯意聯絡，由丙○
    ○騎乘上開機車搭載吳清三，至其住處後方巷子內取出丙○
    ○所有之長約四十公分，且客觀上對人之生命、身體具有危
    險之兇器小型木質球棒一支，旋由丙○○頭戴半罩式安全帽
    ，騎乘前揭機車搭載亦戴半罩式安全帽之吳清三，在豐原市
    尋找作案目標。渠二人隨即於九十五年十月九日凌晨二時五
    十分許，於臺中縣豐原市○○路附近遇到亦騎乘機車準備返
    家，而身揹內有現金新台幣（下同）五千二百元、身分證、
    健保卡、臺北富邦商業銀行提款卡、 NOKIA牌6100型手機一
    支（行動電話號碼為0000000000號， 序號000000000000000
    號）皮包之甲○○，乃改由吳清三騎乘上開機車搭載丙○○
    ，在甲○○後方約六十公尺處，一路尾隨甲○○返家，嗣甲
    ○○於當日凌晨三時許，返抵其位於臺中縣豐原市○○街四
    一七巷三號之住處，丙○○與吳清三見機不可失，隨即將機
    車停放在甲○○前揭住處右前方，趁甲○○以鑰匙打開大門
    之際，由吳清三在機車旁把風，丙○○則趨前將甲○○推向
    大門，並以手腕勾住甲○○之脖子，因甲○○轉身反抗，丙
    ○○隨即持上開木質球棒毆打甲○○之左手臂，惟甲○○仍
    奮力與丙○○搶皮包，吳清三見狀，復加入搶皮包之行列，
    並由丙○○將甲○○拖行距住處約二、三間房子遠之處，而
    施用行強暴行為，致使甲○○不能抗拒，以此方式搶得甲○
    ○之上開皮包，甲○○亦因而受有右上肢擦挫傷之傷害。丙
    ○○與吳清三得手後，即由吳清三騎乘上開機車載丙○○往
    臺中縣豐原市區方向逃逸。事後渠二人至臺中縣豐原市某公
    園處將皮包打開，取出皮包內之現金五千二百元平分，另皮
    包內之 NOKIA牌6100型手機則由丙○○於同年十月九日晚上
    七時許，前往林鴻祥經營之「國禾通訊行」，以七百元之價
    格出售，皮包則棄置於該公園內。嗣經警調閱上開手機序號
    之通聯紀錄，始知該手機曾經為丙○○所使用（以00000000
    00門號之ＳＩＭ卡插用，該門號聲請名義人為丙○○之父藍
    國安，使用人則為丙○○，起訴書誤為該手機曾經為藍國安
    所使用），因而循線查獲丙○○，並於犯罪現場扣得丙○○
    所有，供作案用之前揭小型木質球棒一支。
二、案經被害人甲○○訴由臺中縣警察局豐原分局報請臺灣臺中
    地方法院檢察署檢察官偵查起訴。
    理  由
甲、證據能力部分：
一、按被告以外之人（包括證人、鑑定人、告訴人、被害人及共
    同被告等）於檢察事務官、司法警察官或司法警察調查中所
    為之陳述，與審判中不符時，其先前之陳述具有較可信之特
    別情況，且為證明犯罪事實存否所必要者，得為證據，刑事
    訴訟法第159條之2定有明文。所謂「前後陳述不符」之要件
    ，應就前後階段之陳述進行整體判斷，以決定其間是否具有
    實質性差異，惟無須針對全部陳述作比較，陳述之一部分有
    不符，亦屬之。而所謂「較可信之特別情況」之情形，亦應
    就前後陳述時之各種外部情況進行比較，以資決定何者外部
    情況具有可信性。若陳述係在特別可信之情況下所為，則虛
    偽陳述之危險性即不高，雖係審判外陳述，或未經被告反對
    詰問，仍得承認其有證據能力。本件證人甲○○於警詢時之
    陳述，於九十五年十月九日製作（見警卷第一、二頁），距
    離案發時間僅一日，係在記憶猶新的情況下直接作成，一般
    而言與事實較相近，而事後之陳述，即可能因記憶減弱或變
    化，致有不清晰或陳述不符之現象發生，是渠於警詢時之陳
    述，即得認具有證據能力。
二、被告以外之人於偵查中向檢察官所為陳述，除顯有不可信之
    情況者外，得為證據，同法第一百五十九條之一第二項定有
    明文。偵查中對被告以外之人（包括證人、鑑定人、告訴人
    、被害人及共同被告等）所為之偵查筆錄，或被告以外之人
    向檢察官所提之書面陳述，性質上均屬傳聞證據。惟現階段
    刑事訴訟法規定檢察官代表國家偵查犯罪、實施公訴，依法
    其有訊問被告、證人及鑑定人之權，證人、鑑定人且須具結
    ，而實務運作時，檢察官偵查中向被告以外之人所取得之陳
    述，原則上均能遵守法律規定，不致違法取供，其可信度極
    高，職是，被告以外之人前於偵查中已具結而為證述，除反
    對該項供述得具有證據能力之一方，已釋明「顯有不可信之
    情況」之理由外，不宜以該證人未能於審判中接受他造之反
    對詰問為由，即遽指該證人於偵查中之陳述不具證據能力。
    且所謂不可信性情況，法院應審酌被告以外之人於陳述時之
    外在環境及情況，例如：陳述時之心理狀況、有無受到外力
    干擾等，以為判斷之依據。本件證人甲○○於檢察官偵查中
    ，以證人之身分陳述，經檢察官於九十六年一月十八日告以
    具結義務及偽證處罰後，於命證人朗讀結文後具結，雖其嗣
    後於九十六年一月二十九日始在檢察官面前陳述，但其具結
    具有延續性，自仍生具結之效力。且證人甲○○係於負擔偽
    證罪之處罰心理下證述，並以具結擔保其供述之真實性，又
    無受其他不當外力干擾之情形，被告或證人甲○○復未曾提
    及檢察官在偵查時有不法取供之情形，依上說明，則證人甲
    ○○於偵查中之證言自具有證據能力。
三、按被告以外之人（包括證人、鑑定人、告訴人、被害人及共
    同被告等）於審判外之陳述雖不符刑事訴訟法第159條之1至
    之 4等四條之規定，而經當事人於審判程序同意作為證據，
    法院審酌該言詞陳述或書面陳述作成時之情況，認為適當者
    ，亦得為證據；當事人、代理人或辯護人於法院調查證據時
    ，知有刑事訴訟法第159條第1項不得為證據之情形，而未於
    言詞辯論終結前聲明異議者，視為有前項之同意，同法第15
    9條之5定有明文。立法意旨在於傳聞證據未經當事人之反對
    詰問予以核實，原則上先予排除。惟若當事人已放棄反對詰
    問權，於審判程序中表明同意該等傳聞證據可作為證據；或
    於言詞辯論終結前未聲明異議，基於尊重當事人對傳聞證據
    之處分權，及證據資料愈豐富，愈有助於真實發見之理念，
    且強化言詞辯論主義，使訴訟程序得以順暢進行，上開傳聞
    證據亦均具有證據能力。本件被告暨其辯護人對於本案之所
    有人證、物證、書證等證據資料之證據能力，均不予爭執（
    見本院卷第二十四頁），參諸上開說明，自應認為有證據能
    力，得採為認定被告犯罪之證據。被告暨其辯護人於本院準
    備程序時表示對於證據能力均無意見（見本院卷第二十四頁
    ），不爭執甲○○警詢、偵查時筆錄之證據能力，本院審酌
    各該筆錄作成時之情況，認為適當，被告暨其辯護人既均未
    於言詞辯論終結前聲明異議，視為同意作為證據，應無顯有
    不可信之情況，依刑事訴訟法第 159條之5、第159條之1第2
    項規定得為證據，具有證據能力。均得採為本案之證據，洵
    無疑義，合先敘明。
乙、實體部分：
一、訊據上訴人即被告除對於其將甲○○推向大門，並以手腕勾
    住甲○○之脖子，因甲○○轉身反抗，被告即持木質球棒毆
    打甲○○之左手臂，因甲○○仍奮力與丙○○搶皮包，乃由
    被告將甲○○拖行距住處約二、三間房子遠之處，而施行強
    暴行為，致使甲○○不能抗拒等情否認，並辯稱：當甲○○
    返家，要開啟大門之際，係吳清三衝上前去，以手腕勾住甲
    ○○之脖子，因甲○○轉身反抗，吳清三復持木質球棒毆打
    甲○○之左手臂，又因甲○○仍奮力搶皮包，吳清三乃將甲
    ○○拖行距住處約二、三間房子遠之處，伊僅於吳清三與甲
    ○○搶皮包時，因皮包快掉下來，伊始過去搶；其辯護人為
    被告辯稱：被告與一名男子假裝聊天，利用甲○○以鑰匙打
    開大門之際，由被告在機車旁把風，而該名男姓友人則趨前
    將甲○○推向大門，欲乘其不備搶奪皮包，因甲○○轉身反
    抗，該名男姓友人即持上開木質球棒毆打甲○○之左手臂，
    並與甲○○發生拉扯，被告嗣後發現甲○○皮包之皮帶已脫
    落，即趨前搶得甲○○之皮包，是被告雖與該名男姓友人為
    本件之「加重強盜」之共同正犯，惟被告實非自始即有「加
    重強盜」之犯意各語云云外，其餘均坦承不諱。
二、按供述證據前後，雖稍有參差或互相矛盾，事實審法院非不
    可本於經驗法則，斟酌其他證據，作合理之比較，定其取捨
    。從而供述證據之一部認為真實者予以採取，亦非證據法則
    所不許。又證人之陳述有部分前後不符，或相互間有所歧異
    時，究竟何者為可採，法院本得依其自由心證予以斟酌，若
    其基本事實之陳述與真實性無礙時，仍非不得予以採信，非
    謂一有不符或矛盾，即認其全部均為不可採信。查：前揭犯
    罪事實，業據被告丙○○於偵訊中坦認不諱，被告供稱：是
    伊搶的沒錯，．．．伊看到被害人停機車，就把機車騎到被
    害人的右前方，趁甲○○要去開門時，就從後面用手腕勾住
    她的脖子．．．就把她拖到隔壁二、三間房子之距離，就開
    始搶她的皮包，搶到之後就跑，伊朋友才騎機車從面載伊，
    往豐原市方向跑，．．．伊有拿短短的棒球棍，約四十公分
    ，打的情形如甲○○所述，伊勾住她的脖子時，她反抗伊才
    打她的，如甲○○所述，．．．剛開始伊等是將機車停在一
    起講話，之後由伊過來搶，後來就由伊把甲○○拖走，後來
    因為搶不走，伊朋友才過來幫忙等語（見偵查卷第十六至十
    八頁）；核與被害人即證人甲○○於警詢、偵查中指述情節
    大致相符，甲○○於警詢時指稱：該車上二名年輕男子趁伊
    不注意開啟鐵門時，其中一名男子便拿類似棒球棒攻擊伊，
    並要搶伊之皮包，伊與該名男子拉扯，另一名男子見狀後便
    也毆打伊後搶走伊之皮包，逃離現場；於偵查時證述：與丙
    ○○所述過程差不多，但他右手有拿棍子打伊之左手臂，是
    丙○○打的，丙○○直接把伊頂到門，因為伊有轉身過來反
    抗，．．．伊反抗，他才拿木棍打伊之左手臂，伊又跟他搶
    皮包，才會被拉了二、三間房子，．．．剛開始他們是將機
    車停在一起講話，之後由丙○○過來搶，後來就由丙○○把
    伊拖走，後來因為他們搶不走，他朋友才過來幫忙等語（見
    警卷第二頁、偵查卷第十七、十八頁）。雖甲○○曾於偵查
    時證稱：不認得何人所搶，當時伊不知道有人在跟蹤等語（
    見偵查卷第十六頁）。但甲○○對於被告與吳清三強盜行為
    中關於是否認得何人所搶、何人下手強取財物之證陳，雖前
    後並未完全相符，然甲○○就被告與吳清三以手腕勾住其脖
    子，並持木質球棒毆打其左手臂，且將其拖行距住處約二、
    三間房子遠之處之證謂則屬一致，即有捨棄其不同證述之意
    ，則甲○○之證述，對於被告犯罪主要構成要件既屬無異，
    自不影響被告犯行之成立。
三、此外，復有卷附通聯調閱查詢單、手機讓渡來源切結書、漢
    忠醫院診斷證明書、車籍查詢—基本資料詳細畫面及扣案小
    型木質球棒一支足資佐憑。
四、被告雖於本院審理中以前詞置辯，然被告於偵訊中係當庭自
    動坦認犯行，並詳細說明作案緣由及經過，而其所述之作案
    情節，包括先至其家中後巷取得小型木質球棒，以及隨後如
    何搜尋作案目標、尾隨被害人之過程、下手之情況、被害人
    反抗以及以手腕勾住被害人脖子、以木棒毆擊被害人、拖行
    被害人至隔壁二、三間房子距離的地方而強取財物等情，均
    與甲○○證陳之情節吻合，被告於本院行準備程序時，對於
    檢察官起訴之犯罪事實表示認罪，於審理程序時，被告亦供
    稱：其於偵查時所供都是實在（見本院卷第二十二頁反面、
    第三十七頁）。果如被告暨其辯護人所辯，被告僅在一旁把
    風，並非自始即有「加重強盜」之犯意，自無可能將「作案
    過程、與被害人交鋒之經過為鉅細靡遺之描述」之可能；再
    佐以被告自承本件作案係由其「提議」，嗣後並於與吳清三
    平分金錢後，被告另外再分得手機一支，並將該支手機販售
    得款七百元，顯見其於本案中犯罪行為中之角色分擔，實較
    吳清三為重，被告暨其辯護人於本院審理中所辯，純係避重
    就輕之詞，無足為採。況被告既係謀議犯案之人，事後復參
    與分贓，並參與取得皮包，顯係以自己犯罪之意思而參與犯
    罪，依照大法官會議解釋第一○九號及司法院院字第一九○
    五號、第二○三○號之一、第二二○二號前段等解釋旨趣，
    無礙於本件被告為共同正犯之成立。
五、綜上所述，甲○○之證詞經與被告於偵查時所為供述互相比
    對結果，應堪採信，足以佐證被告之犯行，被告暨其辯護人
    所辯顯不足採信，本件事證業臻明確，犯行均堪認定。
六、按強盜罪之成立，以意圖為自己或第三人不法之所有，施以
    強暴、脅迫、藥劑、催眠術或他法，至使不能抗拒而取他人
    之物或使其交付者為構成要件。所稱「至使不能抗拒」係指
    行為人所施之強暴、脅迫等不法行為，在事實上，已達於使
    被害人無法抗拒或不能抗拒之程度而言；強盜罪之強暴、脅
    迫，祇須抑壓被害人之抗拒或使被害人身體上、精神上處於
    不能抗拒之狀態為已足，其暴力縱未與被害人身體接觸，仍
    無礙於強盜罪責之成立；若當場對被害人施以強暴脅迫，達
    於不能抗拒之程度，即係強盜行為，不能再論以恐嚇取財罪
    名，至被害人有無抗拒，或行為人持以實施強暴脅迫之兇器
    是否取自被害人之處所，及行為後如何離去，均於其是否為
    強盜，不生影響。如果施用強暴脅迫使人不能抗拒而為奪取
    ，即應成立強盜之罪。至所謂強暴脅迫手段，祇須抑壓被害
    人之抗拒，足以喪失其意思自由為已足，縱令被害人實際並
    無抗拒行為，仍於強盜罪之成立，不生影響。最高法院八十
    六年度臺上字第三一四三號、八十九年度臺上字第三○三五
    號、九十一年度臺上字第二六五三號、九十二年度臺上字第
    二九八二號判決要旨可資參照。次按刑法第三百二十一條第
    一項第三款之攜帶兇器竊盜罪，係以行為人攜帶兇器竊盜為
    其加重條件，此所謂兇器，其種類並無限制，凡客觀上足對
    人之生命、身體、安全構成威脅，具有危險性之兇器均屬之
    ，且祇須行竊時攜帶此種具有危險性之兇器為已足，並不以
    攜帶之初有行兇之意圖為必要，最高法院七十九年度臺上字
    第五二五三號判例意旨參照。被告丙○○為上開犯行時所持
    之球棒一支，係屬堅硬之木頭材質，長約四十公分，於客觀
    上足以對人之身體、生命、安全構成威脅，且亦確實導致甲
    ○○受有右上肢擦挫傷之傷害，自堪認為兇器無疑。則被告
    與吳清三共同攜帶客觀上足資為兇器之小型木質球棒一支，
    毆擊甲○○致傷，並強取被害人身上之皮包，其程度已足以
    抑壓被害人之抗拒，且使被害人身體上、精神上處於不能抗
    拒之狀態而構成強盜罪之強暴、脅迫手段，是被告基於強盜
    他人財物之犯意，持客觀上足以對人之生命、身體、安全構
    成威脅，具有危險性，堪供為兇器使用之小型木質球棒一支
    ，至使被害人不能抗拒，而強行取得被害人之財物，核被告
    所為，係犯刑法第三百三十條第一項之攜帶兇器加重強盜既
    遂罪。被告與吳清三共犯上開加重強盜犯行，有犯意之聯絡
    及行為之分擔，為共同正犯。至被告與共犯二人致甲○○受
    有右上肢擦挫傷之行為，乃前開加重強盜行為中施以強暴手
    段之當然結果，已為加重強盜之犯行所吸收，自不另論罪。
丙、撤銷改判之理由：
一、原審以被告犯罪事證明確，依法論罪科刑，固非無見，惟查
    ：（一）被告與吳清三將甲○○推向大門，並以手腕勾住甲
    ○○之脖子，並持木質球棒毆打甲○○之左手臂，復將甲○
    ○拖行距住處約二、三間房子遠之處，而施行「強暴」行為
    ，且屬強盜罪之構成要件，原判決事實並未記載「強暴」，
    其事實之認定，即有不當。（二）甲○○位於臺中縣豐原市
    ○○街四一七巷三號之住處，係本件之犯罪地點，惟原判決
    事實僅記載甲○○位於臺中縣豐原市住處，其認定事實之地
    點並不明確，即有違誤。（三）被告於案發當時見甲○○停
    機車，乃將機車騎到甲○○之「右前方」，然原判決事實認
    定被告將機車停放在甲○○住處「前方」，其事實之認定，
    亦有違誤。
二、被告及其辯護人在本院上訴意旨固承認犯罪，但辯稱：被告
    並非自始即有「加重強盜」之犯意，指摘原審之判決，其上
    訴雖無理由，惟原審判決既有上開可議之處，即屬無可維持
    ，應由本院予以撤銷改判。爰審酌被告於本件犯行前並未有
    其他犯罪致受國家刑罰制裁之紀錄，有臺灣高等法院被告前
    案紀錄表一份在卷可按，雖甲○○於偵查時表示願意原諒被
    告（見偵查卷第十七頁），公訴人具體求刑七年，然被告正
    值青壯年，不思循正途，獲取生活所需，竟圖以強盜方式貪
    圖不法利益，又「提議」強盜他人財物，犯罪動機已然可議
    ，且於犯案當時攜帶可供兇器使用之木質球棒而為強暴之行
    為，造成甲○○身體之傷害以及心裡之恐懼，嚴重危害社會
    治安，敗壞善良風氣，行為殊無足採，本院復慮及被告犯案
    時甫滿十九歲，因智慮淺薄而犯下本案，事後對其所犯尚知
    坦承悔過等一切情狀，量處如主文第二項所示之刑。斟酌前
    開被告「提議」犯本件犯罪行為，以及犯罪所生之危害等情
    ，認科處被告有期徒刑七年，尚嫌過輕。至被告之選任辯護
    人雖以被告年少識淺且家境貧苦，因急需用錢，始思慮欠週
    而犯下本案，惟所獲僅屬微小利益，因而請求依據刑法第五
    十九條之規定酌量減輕其刑，惟本院依據被告之素行以及犯
    罪後之態度，參酌其確實有價值觀念上之偏差，亦實際上造
    成被害人身體上之傷害，手段猶較一般脅迫之方式為重等一
    切情狀，認實無予以減輕其刑之客觀情狀，附此敘明。
三、扣案之小型木質球棒一支為被告所有且係供犯加重強盜罪所
    用之物，業據其於偵訊中供明在卷（見偵查卷第十七頁），
    依刑法第三十八條第一項第二款規定，併予宣告沒收。另被
    告與共犯作案時所戴之安全帽共二頂，均未扣案，且形體不
    明，為免將來執行上之困難，爰不另為沒收宣告之諭知。
四、至於被告所供之吳清三，其於本院準備程序時供陳：只知道
    他住在台中縣神岡鄉社口村，詳細地點伊不清楚；吳清三係
    伊國小同班同學劉家豪介紹才認識的，劉家豪住於伊家附近
    ，詳細住址伊亦不清楚等語（見本院卷第二十三頁正、反面
    ），則被告既均不知吳清三、劉家豪之詳細住址，本院無法
    查詢、傳訊，且斟酌前開各項證據，本件事證已臻明確，爰
    不予傳喚。又被告對於本案之證據能力，亦無爭執，並表示
    沒有意見（見本院卷第二十四頁），甲○○於警、偵訊時之
    指訴及證陳，其證據能力，被告均無爭執，自得以引用，為
    保護被害人，不再受傷害，爰不再傳訊甲○○到庭，併予敘
    明。
據上論結，應依刑事訴訟法第369條第1項前段、第364條、第299
條第1項前段、 刑法28條、第330條第1項、38條第1項第2款，判
決如主文。
本案經檢察官乙○○到庭執行職務。
中　　華　　民　　國　　96　　年　　6 　　月　　28  　日
            刑事第十一庭  審判長法　官　陳  朱　貴
                                法　官　胡  文  傑
                                法　官　何　志　通
上列正本證明與原本無異。
如不服本判決應於收受送達後十日內向本院提出上訴書狀，其未
敘述上訴之理由者並得於提起上訴後十日內向本院補提理由書（
均須按他造當事人之人數附繕本）。
                                書記官　顏　子　良
中　　華　　民　　國　　96　　年　　6 　　月　　29  　日
附錄法條：
刑法第三百三十條：
犯強盜罪而有第三百二十一條第一項各款情形之一者，處七年以
上有期徒刑。
